---
title: "Indicadores socioeconómicos y demográficos- Gapminder"
author: "A. Palomar"
date: "2026-09-02"
output: ioslides_presentation
---

```{r setup, include=FALSE}

library(readr)
library(dplyr)
library(tidyr)
library(ggplot2)
library(scales)
library(here)
library(knitr)
library(plotly)

knitr::opts_chunk$set(echo = FALSE)

data_final <- read_csv(
  here("Datos", "Base de datos depurada", "data_final.csv"),
  show_col_types = FALSE
)

data_final$year <- as.numeric(data_final$year)

```


## Objetivos

**Objetivo principal**

Analizar la evolución y la relación entre diferentes indicadores
socioeconómicos y demográficos a nivel mundial durante el periodo
1990--2019, utilizando datos de Gapminder.

**Objetivos específicos**

- Analizar la evolución temporal de los indicadores.
- Estudiar la relación entre PIB per cápita y esperanza de vida.
- Analizar la relación entre fertilidad y esperanza de vida.
- Estudiar la relación entre PIB per cápita y fertilidad.
- Comparar los indicadores entre diferentes territorios.

## Datos y metodología

- Datos procedentes de **Gapminder**.
- Se partió de **4 bases de datos**, correspondientes a los indicadores seleccionados.
- Las bases se **integraron y depuraron** para obtener un único conjunto de datos.
- El conjunto final contiene `r n_distinct(data_final$name)` territorios y abarca de `r min(data_final$year)` a `r max(data_final$year)`.
- Se realizó un **análisis exploratorio (EDA)** para estudiar las distribuciones, evolución y relaciones entre variables.
- A partir del EDA se desarrolló un **dashboard interactivo** para explorar los resultados.

## Tabla resumen

```{r tabla-resumen, echo=FALSE}

tabla <- data_final %>%
  filter(year == 2019) %>%
  summarise(
    `PIB per cápita` = mean(gdp, na.rm = TRUE),
    `Esperanza de vida (años)` = mean(life, na.rm = TRUE),
    `Población` = mean(population, na.rm = TRUE),
    `Hijos por mujer` = mean(babies, na.rm = TRUE)
  ) %>%
  tidyr::pivot_longer(
    cols = everything(),
    names_to = "Indicador",
    values_to = "Media"
  )

tabla$Media <- c(
  scales::comma(round(tabla$Media[1], 0)),
  scales::comma(round(tabla$Media[2], 0)),
  paste0(round(tabla$Media[3] / 1000000, 1), " M"),
  round(tabla$Media[4], 2)
)

knitr::kable(
  tabla,
  col.names = c("Indicador", "Media")
)

```

Los valores corresponden a la **media de los territorios en 2019**.

## Evolución temporal

Se analiza la evolución de los cuatro indicadores principales entre 1990 y 2019.

```{r grafico-evolucion, echo=FALSE, fig.width=6.5, fig.height=2.8}

datos_evolucion <- data_final %>%
  group_by(year) %>%
  summarise(
    esperanza_vida = mean(life, na.rm = TRUE),
    gdp = mean(gdp, na.rm = TRUE),
    poblacion = mean(population, na.rm = TRUE),
    fertilidad = mean(babies, na.rm = TRUE)
  )

datos_largos <- datos_evolucion %>%
  tidyr::pivot_longer(
    cols = c(esperanza_vida, gdp, poblacion, fertilidad),
    names_to = "indicador",
    values_to = "valor"
  )

datos_largos$indicador <- factor(
  datos_largos$indicador,
  levels = c(
    "gdp",
    "esperanza_vida",
    "poblacion",
    "fertilidad"
  ),
  labels = c(
    "PIB per cápita",
    "Esperanza de vida",
    "Población",
    "Hijos por mujer"
  )
)

ggplot(
  datos_largos,
  aes(
    x = year,
    y = valor,
    group = indicador,
    color = indicador
  )
) +
  geom_line(linewidth = 0.8) +
  facet_wrap(
    ~ indicador,
    scales = "free_y",
    ncol = 2
  ) +
  scale_color_manual(
    values = c(
      "PIB per cápita" = "#2C7FB8",
      "Esperanza de vida" = "#41AB5D",
      "Población" = "#88419D",
      "Hijos por mujer" = "#E6550D"
    )
  ) +
  labs(
    x = "Año",
    y = NULL
  ) +
  theme_minimal() +
  theme(
    legend.position = "none",
    strip.text = element_text(size = 8, face = "bold"),
    axis.text = element_text(size = 6),
    axis.title.x = element_text(size = 7),
    plot.margin = margin(2, 2, 2, 2)
  )

```

- **PIB per cápita, esperanza de vida y población:** tendencia creciente.
- **Hijos por mujer:** tendencia decreciente.

## Relación entre indicadores


```{r bubble-plot, echo=FALSE, fig.width=7, fig.height=5}

datos_bubble <- data_final %>%
  filter(year == 2019)

ggplot(
  datos_bubble,
  aes(
    x = gdp,
    y = life,
    size = population,
    color = babies
  )
) +
  geom_point(alpha = 0.75) +
  scale_x_log10(
    labels = scales::comma
  ) +
  scale_size_continuous(
    range = c(3, 15),
    labels = scales::comma
  ) +
  scale_color_viridis_c(
    option = "viridis",
    direction = -1,
    name = "Hijos por mujer"
  ) +
  labs(
    x = "PIB per cápita",
    y = "Esperanza de vida (años)",
    size = "Población"
  ) +
  theme_minimal()
```

## Conclusiones

- Entre 1990 y 2019, el **PIB per cápita**, la **esperanza de vida** y la **población** aumentan.
- El número de **hijos por mujer disminuye** durante el periodo.
- En 2019 se observa una **relación positiva entre PIB per cápita y esperanza de vida**.
- Los territorios con menor PIB y esperanza de vida presentan, en general, **mayores niveles de fertilidad**.

El **dashboard interactivo** permite profundizar en estos resultados y comparar los indicadores entre diferentes años y territorios.